【裁判字號】    99,交聲更,14
【裁判日期】    990830
【裁判案由】    聲明異議
【裁判全文】
臺灣臺中地方法院交通事件裁定        99年度交聲更字第14號
原處分機關  交通部公路總局臺中區監理所
異  議  人  甲○○
即受處分人
上列異議人即受處分人因違反道路交通管理處罰條例案件，對於
交通部公路總局臺中區監理所中華民國99年 2月22日所為之處分
（中監違字第裁60-C00000000號裁決書），聲明異議，受處分人
不服本院99年 4月20日交通事件裁定（99年度交聲字第1297號）
，提起抗告，經臺灣高等法院臺中分院於99年 5月28日撤銷發回
更審（99年度交抗字第462號），本院裁定如下：
    主    文
原處分撤銷。
甲○○不罰。
    理    由
一、原處分意旨略以：異議人即受處分人甲○○（下稱受處分人
    ）所有車號 5417-HW號自用小客車（下稱系爭車輛），由受
    處分人之子陳嘉峰駕駛，於民國98年12月30日22時 5分許，
    在臺北縣金山鄉台 2線中角超商前，因「裝載整體物品超長
    （總長 4公尺13公分、超長80公分【舉發違反道路交通管理
    事件通知單誤載為80米即80公尺】）未請領通行證」之違規
    事由，經臺北縣政府警察局金山分局中角派出所警員當場舉
    發，並填製北縣警交大字第 C00000000號舉發違反道路交通
    管理事件通知單，受處分人於期限內到案陳述意見，原處分
    機關依道路交通管理處罰條例第29條第1項第2款規定，於99
    年2月22日，以中監違字第裁00-00000000號裁決書，裁處受
    處分人罰鍰新臺幣（下同）3000元，並記汽車違規紀錄 1次
    等語。
二、聲明異議意旨略以：系爭車輛未裝載物品時，總車長即為 4
    公尺20.9公分，經合法變更後，車體總長為 4公尺30公分，
    舉發違反道路交通管理事件通知單記載「總長 4公尺13公分
    」與事實即有出入，足徵警員據以裁罰之測量數值有17公分
    之誤差，且舉發違反道路交通管理事件通知單所載「超長80
    公尺」更達該車總長20倍之謬誤，顯見警員測量失準，而有
    錯誤測量情事，且與事實不符，為此聲明異議，請求撤銷原
    處分等語。
三、按汽車裝載時，除機器腳踏車依第88條規定外，應依下列規
    定：．．．十、小型汽車置放架，其使用應依下列規定：（
    一）置放架及裝載物應固定妥適。如裝置於車輛後側，其長
    度不應超過後側車身外50公分；如裝置於車頂，其含置放架
    之車輛全高應依第38條第 1項之規定；次按汽車裝載時，有
    裝載整體物品有超重、超長、超寬、超高，而未請領臨時通
    行證，或未懸掛危險標識者，處汽車所有人新臺幣3000元以
    上9000元以下罰鍰，並責令改正或禁止通行；汽車裝載，違
    反前項第1款至第4款規定者，並記汽車違規紀錄1次；第1項
    第1款至第4款情形，應歸責於汽車駕駛人時．．．；汽車所
    有人仍應依前項規定記該汽車違規紀錄 1次，道路交通安全
    規則第77條第1項第10款第1點及道路交通管理處罰條例第29
    條第1項第2款、第2項、第3項，分別定有明文。次按法院受
    理交通事件，準用刑事訴訟法之規定，道路交通管理處罰條
    例第89條前段定有明文。而按犯罪事實應依證據認定，無證
    據不得認定其犯罪事實，刑事訴訟法第154條第2項亦定有明
    文。又認定不利於被告之事實，須依積極證據，苟積極證據
    不足為不利於被告事實之認定時，即應為有利於被告之認定
    ，更不必有何有利之證據；認定犯罪事實所憑之證據，雖不
    以直接證據為限，間接證據亦包括在內，然而無論直接或間
    接證據，其為訴訟上之證明，須於通常一般之人均不致有所
    懷疑，而得確信為真實之程度者，始得據為有罪之認定，若
    其關於被告是否犯罪之證明未能達此程度，而有合理性懷疑
    之存在，致使無從形成有罪之確信，根據「罪證有疑，利於
    被告」之證據法則，即不得遽為不利於被告之認定。最高法
    院分別著有30年上字第 816號、76年臺上字第4986號判例可
    資參照。基此，法院於受理違反道路交通管理處罰條例案件
    時，亦應有其適用。易言之，法院於踐行完調查證據之程序
    後，為事實之認定時，如就原處分機關所認定之行為人違規
    事實仍有合理之懷疑，而無法達到確信行為人確有該當於道
    路交通管理處罰條例各該處罰條文之構成要件事實時，即應
    依刑事訴訟上之待證事實「倘有懷疑，則從被告之利益作解
    釋」之證據法則，作對受處分人有利之認定。
四、經查：
（一）原處分機關認受處分人有上開違規情節，係以臺北縣政府
      警察局舉發違反道路交通管理事件通知單1紙、採證相片5
      幀及臺北縣警察局金山分局99年 1月29日北縣警金交裁字
      第0990001997號函為據。惟我國在取締車輛裝載物裝置於
      車輛後側，其長度有無超過後側車身外50公分之交通違規
      情事，並無明確規定需使用之度量衡器的法定依據，故警
      員在執法過程中所使用之度量衡器，是否客觀、公正，能
      否排除在測量時所產生之人為誤差，自為警方在舉發類似
      違規情節所需建置之客觀標準，否則在正確性、客觀性無
      法確立之情形下，自無從認定並據以舉發汽車駕駛人之違
      規事實。且國家對於道路交通管理係以維護交通秩序、確
      保交通安全為目的，處罰僅為國家為達行政目的手段之一
      ，交通違規罰鍰並非處罰目的。行政行為，應以誠實信用
      方法為之，並保障人民正當合理之信賴，其為達行政目的
      所採取之方法、所造成之損害不得與欲達成目的之利益顯
      失均衡，行政程序法第7條、第8條關於政府機關執行公權
      力時應遵行之程序原則規定甚明。故為舉發人民違反道路
      交通管理事件，而取得不利於駕駛人之證據資料時，亦應
      依上開規定為之，以符合國家裁罰交通違規之公信力，保
      護人民對於國家執行公權力之合理期待。
（二）惟查，警方係於98年12月30日執行19時至23時取締酒駕專
      案勤務，而在臺北縣金山鄉○○路52號中角超商前，設置
      交通稽查點，同日22時許，陳嘉峰駕駛車號 5417-HW號自
      用小客車，行經上開交通稽查點，經帶班警員攔查進入該
      交通稽查點，發現該自用小客車上方裝載 1個整體物（獨
      木舟），經警員乙○○當場以測量交通事故專用之捲尺，
      先測量該車上方整體物最後部分落在地面上的點，再測量
      該車後方保險桿到該點的距離，量出為80公分等情，固據
      證人乙○○於本院訊問時證述明確。然證人乙○○於本院
      訊問時亦同時證稱：「（當時警方是不是直接用眼睛目測
      獨木舟的最尾端，在地面上拉水平線測量？）不是？ 1個
      專案有4個人，有另外1個人在幫我拉線，測量方式，如同
      我剛剛所言，也是我實際去測量。」；「（你說當初有別
      人協助拉線，這條線是否確定是垂直的線，如果有呈現角
      度的話，是否會影響測量的數據？）我們將線拉直，我們
      是用目視看這條線是否垂直，我們將線拉到地面，以目視
      確認是垂直後測量。」；「（你是否有用鉛錘來確認你所
      拉的垂直線是否垂直？）沒有。」等語。以證人乙○○實
      際測量之系爭車輛上方裝載獨木舟超過後側車身外80公分
      ，相較於道路交通安全規則第77條第1項第10款第1點規定
      容許裝載物裝置於車輛後側，其長度為後側車身外50公分
      ，僅相差30公分，該30公分是否為「人為目視測量」所可
      能產生的誤差範圍，自應警方舉證證明而排除之，否則其
      舉發上開違反道路交通管理事件之公信力，即受到合理質
      疑，而違背人民對於國家執行公權力之合理期待。
（三）依受處分人所提出系爭車輛使用手冊可知，系爭車輛全長
      為4公尺20.9公分，而警方測量系爭車輛全長為4公尺13公
      分，顯然已有不符之情形，足認警方單以測量交通事故專
      用之捲尺，用來測量具有立體型態之車輛，本質上即存有
      測量儀器不足之缺陷，無法因應客觀上之測量需求，而有
      產生誤差可能性存在。再者，系爭車輛車頂裝載之獨木舟
      ，既係懸置於車頂，其後懸部分復係突出於車輛後側，則
      該後懸部分突出於車輛後側之長度為何？顯然非以目視方
      式得以測量辨識，較為科學之測量方式，係先以水平儀確
      認系爭車輛停放地點，確係處於水平狀態，未存有任何坡
      度，再於系爭車輛車頂裝載之整體物最後部分及車輛後側
      同時懸掛鉛錘，以2個鉛錘在地面上標繪的2個點，測量整
      體物與車輛後側間的垂直距離，抑或以其他科學之測量方
      法，排除測量時所可能產生之人為誤差，方能昭公信。警
      方雖以測量交通事故專用之捲尺，先測出系爭車輛上方整
      體物最後部分落在地面上的點，再測量該車後方保險桿到
      該點的距離，量出超出後側車身外之長度為80公分，然警
      方既未以在測量處懸掛鉛錘或以其他方式，確認自測量處
      拉到地面的 2個測量點係屬垂直線，而係以「人為目視」
      的方式「認定」為垂直線，且未能確認該系爭車輛測量時
      之停放處所是否處於水平狀態？是否存有坡度？則警方依
      「人為目視」方式取得之 2個測量點，其正確性已非無疑
      ，且無法排除因「人為目視」測量可能產生之誤差，其據
      以量測出超出後側車身外之長度為80公分，自亦無法排除
      因「人為目視」測量產生誤差之可能性。而警方測量系爭
      車輛裝載物品超出後側車身外之長度為80公分，相較於道
      路交通安全規則第77條第1項第10款第1點規定容許裝載物
      裝置於車輛後側，其長度為後側車身外50公分，僅相差30
      公分，並非顯然超越「人為目視」測量可能產生的誤差範
      圍內，在警方未能進一步提出事證，以排除本案有「人為
      目視」測量產生誤差之可能性。本院於踐行完調查證據之
      程序後，為事實之認定時，就原處分機關所認定之行為人
      違規事實，既仍存有合理之懷疑，而無法達到確信行為人
      確有該當於道路交通管理處罰條例第29條第1項第2款規定
      之構成要件事實，揆諸「罪證有疑，利於被告」之證據法
      則，自應作對受處分人有利之認定。從而原處分機關依道
      路交通管理處罰條例第29條第1項第2款之規定裁處罰鍰30
      00元，並記汽車違規紀錄 1次，即有未合。綜上所述，本
      件異議為有理由，原處分應撤銷，另諭知受處分人不罰。
五、據上論斷，應依道路交通管理處罰條例第87條第 2項、道路
    交通案件處理辦法第20條規定，裁定如主文。
中    華    民    國    99    年    8     月    30    日
                  交通法庭  法  官  陳  得  利
以上正本證明與原本無異。
如不服本裁定，應於送達後5日內，向本院提出抗告狀。
                            書記官  吳  慕  先
中    華    民    國    99    年    8     月    30    日

司法院資訊處製作；財團法人民間司法改革基金會備份。
